最　高　行　政　法　院　判　決
　　　　　　　　　　　　　94年度判字第01083號
上　訴　人　甲○○
　　　　　　丁○○
　　　　　　戊○○
　　　　　　丙○○
　　　　　　寅○○
　　　　　　己○○○
　　　　　　丑○○
　　　　　　癸○○
　　　　　　辛○○
　　　　　　辰○○○
　　　　　　午○○
　　　　　　卯○○
　　　　　　未○○
　　　　　　巳○○
　　　　　　子○○○
　　　　　　壬○○
　　　　　　庚○○
共　　　同
訴訟代理人　林廷隆　律師
被 上訴 人　內政部
代　表　人　申○○
參　加　人　國立臺北藝術大學
代　表　人　乙○○
上列當事人間因撤銷土地徵收事件，上訴人對於中華民國92年12
月12日臺北高等行政法院91年度訴字第3067號判決，提起上訴，
本院判決如下：
　　主  文
上訴駁回。
上訴審訴訟費用由上訴人負擔。
　　理  由
一、本件上訴人主張：本件參加人即需地機關國立臺北藝術大學
    於土地徵收計畫書內謂「預計建校5年後學生人數將增至120
    0人，教師人數增至200人，職員14O人，總計154O人。」而
    參加人亦承認91學年度之人數將近1800人，則其人數與其土
    地徵收計畫書所載之師生人數並無多大差異，只多出約200
    多人而已，而參加人之校舍已依計畫興建完成，並未使用坐
    落臺北市○○區○○段3小段64、64之1、65、66地號等4筆
    土地（同段63地號作為法定空地），而國內大專院校太多，
    已趨於飽和，甚至已有招生不足之現象，因有關藝術教育課
    程之學校大增，已超出國立臺北藝術大學籌設時所能預見之
    情形，此即為情事變更，惟原判決對此情事變更何以不足採
    ；何以非情事變更，並未於判決理由項下說明，顯有判決不
    備理由之違法，為此求為廢棄原判決，並撤銷原處分及訴願
    決定等語。
二、被上訴人於本審未提出答辯狀。
三、原審斟酌全辯論意旨及調查證據之結果，以：（一）參加人
    國立臺北藝術大學為興建校舍及周圍道路工程需要，申經行
    政院74年4月24日74台內地字第310173號函核准徵收坐落臺
    北市○○區○○段3小段4地號等42筆土地，及一併徵收其地
    上改良物，交臺北市政府地政處以74年5月4日74北市地4字
    第16824號公告，並依法發放或提存補償費及辦理移轉登記
    完竣，嗣張慶霖（嗣因死亡，由子○○○，壬○○、庚○○
    等繼承人承受）、童楨瑞及上訴人甲○○、丁○○、戊○○
    、丙○○、寅○○、己○○○、丑○○、癸○○、辛○○、
    辰○○○、午○○、卯○○、未○○、巳○○於89年3月17
    日以渠等所有坐落同段3小段63、64、64之1、65、66地號等
    5筆土地（下稱系爭土地）徵收後，參加人迄未使用，並擬
    將其中63及65地號土地規劃為實驗中學用地，有違徵收目的
    ，依土地徵收條例第49條第1項第5款及第50條規定，分別向
    臺北市政府及被上訴人請求撤銷徵收，嗣經被上訴人否准等
    情，有行政院74年4月24日74台內地字第310173號函、臺北
    市政府89年6月21日府地4字第8905127801號函、被上訴人90
    年8月1日台（90）內地字第9065413號函等件為證，並為兩
    造所不爭，堪認為實。（二）按土地徵收條例第49條第1項
    第1款所定「因作業錯誤或工程變更設計，致原徵收之土地
    不在工程用地範圍內」，其構成要件並非「徵收之土地有無
    依徵收計畫使用」，而係徵收前置作業因有誤寫誤算等之錯
    誤，致不應徵收非工程範圍之土地誤列為徵收之範圍，或徵
    收完成之後續作業工程設計變更，導致被徵收之土地已排除
    在計畫用地範圍外。被徵收土地開始依徵收計畫使用，但從
    開始使用到完成使用之持續使用期間內，因發現原來之（徵
    收前置）作業錯誤或者發生事後興辦之公共事業工程設計有
    變更之情事，導致原徵收之土地不在工程用地範圍內，始可
    該當本款之情事，單純徵收之土地未依徵收計畫使用，尚不
    能反面解釋為原作業錯誤或工程變更設計。上訴人主張：系
    爭土地於徵收當時係規劃作為研究中心，之後又規劃其他用
    途云云，惟查參加人無論係研究中心、實驗中學等用途，均
    應屬原徵收計畫所定「興辦教育學術事業」範圍，其規劃之
    修正均係因應國家、社會、教育政策之變遷及參加人發展之
    需要，於「興辦教育學術事業」之計畫用途與目的下，視經
    費編列情形規劃使用並為必要之修正，應僅屬事業設計或內
    部使用配置之變更，亦屬徵收後土地之適當利用，並不因其
    修正而謂設計有變更。況申請徵收土地時所附之土地使用配
    置圖係供核准徵收機關就該徵收土地之面積、範圍及區位是
    否適當之參考，如徵收後為因應相關法規或實際需要所為事
    業設計或內部使用配置之變更，尚不致因其修正，即謂設計
    變更。是以系爭土地自74年徵收之後，參加人除依建校計畫
    逐年開發之外，因應教育制度之變革，修正校地使用計畫，
    仍為教育之用，自無工程變更設計可言。上訴人又主張：本
    件系爭土地因位於稜線上，又有既成道路與6米計畫道路與
    參加人已利用之土地相隔，原始徵收計畫顯有錯誤云云，惟
    查系爭土地確在徵收之範圍之內，且於徵收當時係規劃作為
    研究中心之用，此有徵收計畫書足憑，並為兩造所不爭之事
    實，則本件顯無徵收前置作業錯誤之情事，縱有徵收之土地
    無法充利用之情事，亦屬當初徵收行政處分之違法與否問題
    ，應於收受徵收行政處分後於法定期間內聲明不服，與徵收
    前置作業有錯誤致誤列不應徵收之土地為徵收範圍之情形不
    同，上訴人徒以系爭土地難以利用，主張徵收作業錯誤，顯
    有誤解。（三）按土地徵收條例第49條第1項第5款所定「已
    依徵收計畫開始使用，尚未依徵收計畫完成使用之土地，因
    情事變更，致原徵收土地之全部或一部已無使用之必要」，
    其構成要件著重於持續性之公共事業，如果在計畫進行中，
    事後因有積極客觀之情事變更事實發生，該持續性的公共事
    業已不再需要該被徵收而尚未依完成使用之土地而言，所謂
    「情事變更」，係指目的事業廢止、變更或其他積極客觀之
    事由，致所徵用之土地之全部或一部無使用之必要，是以單
    純徵收之土地未依徵收計畫使用之消極情形，應屬土地徵收
    條例第9條收回被徵收土地範疇，不可認為本款之情事變更
    情事。易言之，若被徵收之土地部分已照原核准計畫實際使
    用，或需用土地人於該項土地上連續從事有關達成徵收計畫
    之各項工作，則該土地已非尚未依徵收計畫使用之土地，自
    無從適用本款規定；另已依徵收計畫完成部分徵收土地使用
    完畢，就其餘尚未依計畫使用之被徵收土地，若無客觀積極
    之任何情事變更之事實發生，亦無該條適用之餘地。因此該
    條款構成要件合致與否，與土地是否已依徵收計畫開始使用
    無關，上訴人認系爭徵收之土地閒置15年未依徵收計畫使用
    ，視同情事變更云云，顯非可採。是以上訴人所提：本件系
    爭土地自74年間徵收後，迄今已逾18年，仍聽任其荒蕪而未
    加以利用等等關於徵收之土地未依徵收計畫使用之主張，均
    與本款構成要件無涉，爰無一一論列之必要。另查系爭土地
    徵收當時係以「興辦教育事業新建國立藝術學院校舍及周圍
    道路工程必須使用」為由提出申請，計畫使用性質為「興辦
    教育學術事業」，此有徵收土地計畫書可按，且系爭土地係
    屬參加人校地第2期徵收範圍，於該期徵收範圍內之土地，
    已分別完成體育游泳館、田徑場、表演台暨看台等校舍之興
    建，該等設施均與原徵收計畫所定用途與目的相符，此為兩
    造所不爭，系爭土地於當時所訂定之徵收計畫迄今亦無任何
    積極客觀變更，自無「情事變更」之情形，殊不得以徵收之
    土地目前尚未使用，即認為情事變更。至於系爭土地如何為
    為參加人未來相關教學校舍、設施所需用，而繼續使用之必
    要，係屬徵收土地後之利用問題，究與土地徵收條例第49條
    第1項第5款之情事變更構成要件不該當，因而駁回上訴人在
    原審之訴。
四、本院按：「．．．有下列情形之一者，應辦理撤銷徵收：一
    、因作業錯誤或工程變更設計，致原徵收之土地不在工程用
    地範圍內者。．．．五、已依徵收計畫開始使用，尚未依徵
    收計畫完成使用之土地，因情事變更，致原徵收土地之全部
    或一部已無使用之必要者。」土地徵收條例第49條第1項第1
    款、第5款分別定有明文。前開第5款所謂情事變更，係指目
    的事業廢止、變更或其他積極客觀之事由，致所徵用之土地
    之全部或一部無使用之必要而言。另依本款之規定辦理撤銷
    徵收，須情事變更與原徵收之土地全部或一部已無使用必要
    間有因果關係。經查：（一）參加人為興建校舍及周圍道路
    工程需要，經行政院核准徵收坐落臺北市○○區○○段3小
    段4地號等42筆土地（含系爭土地），及一併徵收其地上改
    良物，並依法發放或提存補償費及辦理移轉登記完竣。嗣張
    慶霖（即承受人子○○○，壬○○、庚○○之被繼承人）、
    童楨瑞及上訴人甲○○、丁○○、戊○○、丙○○、寅○○
    、己○○○、丑○○、癸○○、辛○○、辰○○○、午○○
    、卯○○、未○○、巳○○於89年3月17日以渠等所有系爭
    土地徵收後，參加人迄未使用，並擬將其中63及65地號土地
    規劃為實驗中學用地，有違徵收目的，依土地徵收條例第49
    條第1項第1款、第5款規定，請求撤銷徵收，經被上訴人否
    准。另參加人所計畫興建之研究中心、實驗中學等用途，均
    應屬原徵收計畫所定「興辦教育學術事業」範圍，其規劃之
    修正均係於「興辦教育學術事業」之計畫用途與目的下，視
    經費編列情形規劃使用並為必要之修正，僅屬事業設計或內
    部使用配置之變更，亦屬徵收後土地之適當利用，並無工程
    設計變更情形。另系爭土地確在徵收之範圍之內，且於徵收
    當時係規劃作為研究中心之用，本件並無徵收前置作業錯誤
    之情事。又系爭土地係屬參加人校地第2期徵收範圍，於該
    期徵收範圍內之土地，已分別完成體育游泳館、田徑場、表
    演台暨看台等校舍之興建，該等設施均與原徵收計畫所定用
    途與目的相符，系爭土地於當時所訂定之徵收計畫迄今亦無
    任何積極客觀變更等情，為原審依法認定之事實。（二）原
    審基於前開事實，認定系爭土地並未存有撤銷徵收之事由，
    經核並無不合。上訴人提起上訴主張謂：本件參加人於土地
    徵收計畫書內謂「預計建校5年後學生人數將增至1200人，
    教師人數增至200人，職員14O人，總計154O人。」而參加人
    91學年度之人數將近1800人，則其人數與其土地徵收計畫書
    所載之師生人數並無多大差異，只多出約200多人而已。而
    國內大專院校太多，已趨於飽和，甚至已有招生不足之現象
    ，因有關藝術教育課程之學校大增，已超出國立臺北藝術大
    學籌設時所能預見之情形，此即為情事變更云云。惟上訴人
    既謂參加人之現學生人數較徵收計畫所預計學生人數多，此
    與其另主張之因國內開辦藝術教育課程之學校大增，招生人
    數恐將有不足之現象等語，顯然矛盾；且參加人之學生人數
    既較徵收計畫所預計者為多，土地之需求較之徵收計畫應係
    只增不減，自不生原徵收土地因情事變更致全部或一部已無
    使用必要之情形。揆之前開規定及說明，尚無據上訴人之主
    張認本件合於撤銷徵收之要件。上訴意旨指摘原判決違誤，
    求為廢棄，為無理由，應予駁回。
據上論結，本件上訴為無理由，爰依行政訴訟法第255條第1項、
第98條第3項前段、第104條、民事訴訟法第85條第1項前段，判
決如主文。
中    華    民    國    94    年    7     月    21    日
                  第二庭審判長法  官　葉　振　權
                              法  官  鄭  淑  貞
                              法  官　劉　鑫　楨
                              法  官　吳　明　鴻
                              法  官　梁　松　雄
以  上  正  本  證  明  與  原  本  無  異
中    華    民    國    94    年    7    月    22     日
　　　　　　　　　　　　　　　書記官　阮　桂　芬
